臺灣板橋地方法院刑事判決　　　　　　 99年度交易字第771號
公　訴　人　臺灣板橋地方法院檢察署檢察官
被　　　告　楊志陸
選任辯護人　陳松棟律師
上列被告因過失傷害案件，經檢察官提起公訴（99年度調偵字第
2041號），本院判決如下：
    主  文
楊志陸無罪。
    事  實
一、公訴意旨略以：被告楊志陸係駕駛營業用聯結車為業，為從
    事業務之人。其於民國98年11月24日11時35分許，駕駛車牌
    號碼791-GY號營業半聯結車，沿臺北縣林口鄉（嗣99年12月
    25日改制為新北市林口區，下同）105 縣道（起訴書誤載為
    「105 線道」，茲予更正）由南往北方向行駛，行經上開縣
    道後湖52之1 號前時，理應注意駕駛人不得任意變換車道，
    且不得超越中心線行駛，而依當時情形，並無不能注意之情
    事，竟疏於注意，為超越前方車輛而跨越中心線，尚未切回
    車道時，即與行駛於對向車道、由證人林福來搭載告訴人林
    陳春英（起訴書犯罪事實欄均誤載為「林陳月英」，茲予更
    正）所駕駛之車牌號碼058-HM營業半聯結車當面撞擊，致疏
    未繫綁安全帶、乘坐於副駕駛座之告訴人飛出車外，並受有
    腰椎骨折之傷害。因認被告涉有刑法第284 條第2 項前段之
    業務過失傷害罪嫌等語。
二、按犯罪事實應依證據認定之，無證據不得認定其犯罪事實；
    又不能證明被告犯罪者，即應諭知無罪之判決，刑事訴訟法
    第154 條第2 項、第301 條第1 項分別定有明文。再按事實
    之認定，應憑證據，如未能發現相當證據，或證據不足以證
    明，自不能以推測或擬制之方法，為裁判基礎；苟積極證據
    不足為不利於被告事實之認定時，即應為有利於被告之認定
    ；又認定犯罪事實所憑之證據，雖不以直接證據為限，間接
    證據亦包括在內，然而無論直接證據或間接證據，其為訴訟
    上之證明，須於通常一般之人均不致有所懷疑，而得確信其
    為真實之程度者，始得據為有罪之認定，倘其證明尚未達到
    此一程度，而有合理之懷疑存在而無從使事實審法院得有罪
    之確信時，即應由法院為諭知被告無罪之判決，最高法院40
    年臺上字第86號、30年上字第816 號、76年度臺上字第4986
    號判例意旨足資參照。次按刑事訴訟法第161 條已於91年 2
    月8 日修正公布，修正後同條第1 項規定：檢察官就被告犯
    罪事實，應負舉證責任，並指出證明之方法。因此，檢察官
    對於起訴之犯罪事實，應負提出證據及說服之實質舉證責任
    。倘其所提出之證據，不足為被告有罪之積極證明，或其闡
    明之證明方法，無從說服法官以形成被告有罪之心證，基於
    無罪推定之原則，自應為被告無罪判決之諭知（最高法院92
    年台上字第128 號判例亦同此意旨）。
三、公訴人認被告涉有前開罪嫌，無非以前開事實有被告於偵訊
    時之供述、證人即告訴人林陳春英於警詢及偵訊時之指證、
    道路交通事故現場圖、道路交通事故調查報告表(一)、(二)、照
    片6 張、長庚醫療財團法人林口長庚紀念醫院診斷證明書 1
    紙、臺灣省臺北縣區車輛行車事故鑑定委員會（嗣99年12月
    25 日 改制為新北市政府車輛行車事故鑑定委員會，下同）
    鑑定意見書1 份等，為其主要論據。
四、訊據被告固坦認於前開時、地，伊駕駛前開車輛與證人林福
    來所駕駛之前開車輛發車碰撞，且告訴人因而受前揭傷勢之
    事實，惟堅決否認有何業務過失傷害之犯行，並辯稱：伊為
    了閃避在伊前方行駛很慢之機車，伊遂往左閃而跨越方向線
    ，該路段是下坡路段，伊閃過該機車後，行駛回原來行駛的
    車道，當時林福來的車輛距離伊約有30、40公尺，約兩根電
    線桿距離，伊閃機車時是彎道，但伊行駛回來原來車道時是
    直線；伊閃機車時有看到林福來的車，距離伊還很遠，林福
    來也是下坡，距離約有6 、7 根電線桿，後來伊整個車身回
    到原來車道，林福來車頭已經煞住，但車尾還在動，他的車
    頭煞住往伊方向而跨越到伊車道，他的駕駛座撞到伊的左前
    方，撞擊點在伊車道上，而不是在林福來的車道，因他煞車
    時，他的車頭就已經往伊車道，當時兩車距離約有20公尺左
    右，伊看到時有煞車，但他的車尾已經往前擠壓車頭，伊無
    法作其他反應，伊只能往右閃，但還是撞到；當時伊閃過機
    車，回到正常車道時，伊時速約40、50公里，伊看到他車頭
    往伊方向時，伊踩煞車，伊想兩車依照原來的速度應該會閃
    過，但沒有想到他的車頭會煞住撞過來等語置辯。
五、有關證據能力部分：
(一)、證人林陳春英、林福來於警詢時所言之證據能力：按被告以
    外之人於審判外之言詞或書面陳述，除法律有規定者外，不
    得作為證據，刑事訴訟法第159 條第1 項定有明文。證人即
    告訴人林陳春英、林福來於警詢所言係屬被告以外之人於審
    判外之言詞陳述，且渠等所述情節核與渠等於本院審理時證
    述之內容大致相符，而辯護人主張該證據方法無證據能力，
    則依上開規定，自無證據能力，而不得作為證據。
(二)、證人林陳春英於偵訊時所言之證據能力：按證人依法應具結
    而未具結者，其證言或鑑定意見，不得作為證據；及被告以
    外之人於偵查中向檢察官所為之陳述，除顯有不可信之情況
    者外，得為證據，刑事訴訟法第158 條之3 、第159 條之 1
    第2 項分別訂有明文。證人林陳春英於偵訊時業經具結在案
    ，此有結文1 紙（詳見99年度偵字第16061 號偵查卷〈下稱
    99 偵16061卷〉第25頁）在卷可證，且辯護人未具體指摘證
    人林陳春英於偵訊時之陳述有何顯不可信之情況，則依前揭
    規定，本院認證人林陳春英於偵訊時所言有證據能力，得作
    為證據。
(三)、刑事訴訟法第159 條第1 項雖規定，被告以外之人於審判外
    之言詞或書面陳述，除法律有規定外，不得作為證據。惟同
    法第159 條之5 明定：「被告以外之人於審判外之陳述，雖
    不符前4 條之規定，而經當事人於審判程序同意作為證據，
    法院審酌該言詞陳述或書面陳述作成時之情況，認為適當者
    ，亦得為證據。」、「當事人、代理人或辯護人於法院調查
    證據時，知有第159 條第1 項不得為證據之情形，而未於言
    詞辯論終結前聲明異議者，視為有前項之同意。」，其立法
    理由在於傳聞證據未經當事人之反對詰問予以核實，乃排斥
    其證據能力。惟當事人如放棄對原供述人之反對詰問權，於
    審判程序表示同意該等傳聞證據可作為證據，此時，法院除
    認該傳聞證據欠缺適當性外，自可承認其證據能力。又當事
    人、代理人或辯護人於調查證據時，知有刑事訴訟法第 159
    條第1 項不得為證據之情形，卻表示「對於證據調查無異議
    」、「沒有意見」等意思，而未於言詞辯論終結前聲明異議
    者，應視為已有將該等傳聞證據採為證據之同意，最高法院
    93年度台上字第3533號、94年度台上字第2976號判決亦採同
    一見解。經查：本案被告、辯護人及檢察官於本院審判期日
    ，除對於證人林福來警詢時所言、證人林陳春英警詢及偵訊
    時所言之證據能力有爭執外，對於其餘下列經本院調查之證
    據方法，均表示對證據能力不爭執，復於審判期日就本院一
    一提示之前揭證據方法於言詞辯論終結前，均亦未就所調查
    之證據主張有刑事訴訟法第159 條第1 項不得為證據之情形
    ，是參照上開說明要旨，本案經調查之證據，均有證據能力
    ，合先敘明。
六、本院得心證之理由：
(一)、查於前時、地，被告駕駛前開車輛與證人林福來所駕駛之前
    開車輛發生碰撞，致告訴人受有前開傷勢之事實，業據被告
    供述明確，核與證人即告訴人林陳春英於偵訊及本院審理時
    具結證述及證人林福來於本院審理時具結證述之情節大致相
    符，並有道路交通事故現場圖、道路交通事故調查報告表(一)
    、(二)各1 份、現場照片6 張、長庚醫療財團法人林口長庚紀
    念醫院診斷證明書3 紙及證人即到場處理之員警王蒙恩庭呈
    之現場照片19張（詳見99年度他字第2790號偵查卷〈下稱99
    他2790卷〉第3 至4 頁、99偵16061 卷第6 至7 頁反面、第
    13 頁 、第18頁、本院卷第65至74頁）在卷可稽。是前開事
    實，洵堪認定屬實。
(二)、本案爭點在於被告駕駛前開車輛是否跨越上開路段之行車方
    向線而駛入來車道即證人林福來駕駛前開車輛之車道上，致
    兩車發生碰撞？亦即被告是否有因任意變換車道，且超越中
    心線行駛，肇致本件車禍之發生？本院審酌以下證據認：
１、按道路交通標誌標線號誌設置規則第181 條第1 項規定：行
    車分向線，用以劃分路面成雙向車道，指示車輛駕駛人靠右
    行車，分向行駛；及道路交通安全規則第97條第1 項：汽車
    在未劃設慢車道之雙向二車道行駛時，應依下列規定：「一
    、均應在遵行車道內行駛。二、在劃有分向限制線之路段，
    不得駛入來車之車道內。三、在劃有行車分向線之路段，超
    車時得駛越，但不能併行競駛。」。查前開路段係雙向二車
    道，並劃有行車方向線乙節，此有前開現場圖及照片可證，
    是被告駕駛前開車輛欲超車時，得駛入來車道，但不能併行
    競駛，則被告供稱伊於肇事前欲超越前方慢行之機車而跨越
    行車方向線駛入來車道等語，難認於法不合，公訴人認被告
    係任意變換車道，且未依規定而超越中心線行駛云云，容有
    未洽。
２、又查被告所駕駛之前開車輛受損部位係車頭之左前側保險桿
    、左側後照鏡及左前車門處，而證人林福來所駕駛之前開車
    輛受損部位係車頭之擋風玻璃、前保險桿、左前車頭等情，
    業據被告供述明確，核與證人林福來證述之情節大致相符，
    並有前開兩車車毀之照片（詳見99偵16061 卷第13頁、本院
    卷第66至74頁）附卷可證；且觀諸前開照片所示，被告所駕
    駛之前開車輛係左前側保險桿凹陷，及證人林福來所駕駛之
    車輛係前中間保險桿凹陷，足認兩車之撞擊點分別係位於被
    告所駕駛之車頭左前側與證人林福來所駕駛之車頭正中間處
    。再揆諸前開現場圖及現場照片所示，肇事後兩車停駛、煞
    車痕、散落物等位置，被告所駕駛之前開車輛係靠右停駛於
    路旁，且其車道上並無煞車痕跡，及證人林福來所駕駛之前
    開車輛車頭與曳引車呈近90度的轉向，且該車頭右側部分有
    跨越行車方向線而在被告所駕駛之車道上，且證人林福來所
    駕駛之車道上有煞車痕（未有測量結果），其中證人林福來
    所駕駛之車頭地上留有車頭轉向之煞車痕跡甚明（詳見本院
    卷第72頁現場照片），及該煞車痕跡明顯跨越行車方向線而
    至被告所駕駛之車道上，以及證人林福來駕駛前開車輛之擋
    風玻璃、車燈玻璃等車體物品均主要散落在該行車方向線位
    置且靠近被告所駕駛之車道上；另證人林陳春英因未繫安全
    帶，於兩車撞擊後彈出車外而掉落在被告所駕駛之車道上乙
    節，業據證人林福來及證人林陳春英於本院審理時證述一致
    ，並有前開現場圖及現場照片可證。復衡諸證人林福來證稱
    ：當時我時速約60公里；我車上載砂石，約貨重24噸，總重
    38點幾噸，含車頭及車身；本來是上坡到下坡後平路時發生
    撞擊；等語（詳見本院卷第53頁反面、第57頁反面），可見
    證人林福來所駕駛之前開車輛自下坡路段駛至平面道路，仍
    有時速60公里，且其車身載重，致其煞車時留有頗長之煞車
    痕。則苟被告因超車駛入來車道即跨越行車方向線至證人林
    福來所駕駛之車道上者，何以兩車之車損以證人林福來所駕
    駛之車輛部位最多？且何以大部分的散落物品係在靠近被告
    所行駛車道之行車方向線？又何以證人林福來之煞車痕跨越
    行車方向線至被告所行駛之車道上？足認被告辯稱：證人林
    福來煞車後越過行車方向線至伊車道上發生碰撞等語，即屬
    有據。
３、至證人林福來及林陳春英均雖證稱係被告駕車至證人林福來
    車道上而發生撞擊云云，然證人林福來於本院審理時證稱：
    我發現被告駕駛車輛的地方與發生碰撞的地方距離不遠，約
    3 、4 台小客車距離，我一看到就踩緊集煞車，車子就撞到
    ；（經證人林福來在前開現場圖上以紅色筆標示撞擊點）發
    生碰撞的位置就在車禍發生後我停車的車頭駕駛座位置；被
    告要超越他前面車速很慢的小客車，他沒有超越前車就撞到
    我；發生撞擊時，小客車在他前面就走掉，我們的撞擊是在
    小客車後面；被告是整台車占用到我的車道上；我當時有緊
    急煞車，車子已經停住云云（詳見本院卷第54頁、第54頁反
    面、第56、57頁），核與證人林陳春英於本院審理時證稱：
    兩車撞擊地點是在林福來車頭拉回來再往前一點的位置（經
    證人林陳春英在前開現場圖上以黑筆標示撞擊點）；發生車
    禍前，林福來踩緊急煞車，車子已經停住；被告要超前面的
    小客車，他已經超車併排了，但他沒有超過，就撞到我們；
    第一眼看到被告在我們車道時，距離我們車頭約2 台拖車距
    離；林福來車往右閃，已經閃到旁邊，車頭已經到路旁，車
    已經開道路邊云云（詳見本院卷第59頁至第59頁反面），是
    證人林福來及林陳春英既均證稱被告超車時距離證人林福來
    所駕駛車輛尚有3 、4 台小客車或是2 台拖車的距離，核與
    被告供稱：當時林福來距離我約3 、40公尺等語大致相合，
    足認被告於超車時跨越行車方向線時，其與證人林福來所駕
    駛之車輛尚有足夠之反應時間及距離可以駛回原來車道，則
    何以證人林福來、林陳春英卻證稱被告在渠等車道上發生碰
    撞云云，顯與前開事證有違，況證人林福來及林陳春英對於
    發生撞擊的地點證述不一，並有前開現場圖上渠等標示撞擊
    點（詳見99偵6061卷第6 頁）可證，又苟被告駛入來車道而
    整台車占用證人林福來所駕駛之車道上者，何以兩車撞擊後
    兩車之車損並非均在兩車之車頭正面？故證人林福來及林陳
    春英前開證述被告駕車駛入來車道即證人林福來所駕駛車輛
    之車道上發生撞擊云云，顯與事實不合，殊難逕予採信。另
    台灣省台北縣區車輛行車事故鑑定委員會雖鑑定認：被告超
    越前車時駛入來車道，為肇事原因云云，此有該鑑定意見書
    1 份（詳見99他2790卷第7 至9 頁）在卷可憑，然前開二車
    發生撞擊地點係在行車方向線靠近被告行車方向之車道上，
    並非被告超車駛入來車道所致，已如前述，而前開鑑定意見
    顯然未予審酌前開現場之車輛停駛位置、煞車痕、散落物品
    等情狀，遽以採認證人林福來、林陳春英證述被告駛入來車
    道所致云云，自不足採為不利於被告之認定。
(三)、綜上所述，縱使被告因超車而跨越行車方向線駛入來車道，
    於法既無不合，且前開二部車輛之撞擊點係在行車方向線靠
    近被告所行駛之車道上，自難認被告有任意變換車道且跨越
    中心線行駛而違規之行為，況且於被告超車之際，其與證人
    林福來所駕駛之車輛間仍有適當之距離及時間，足供被告駛
    回原來車道上，並無礙於與證人林福來所駕駛之前開車輛會
    車，則被告既於超車後駛回原來車道，而兩車發生碰撞實因
    證人林福來煞車閃避不當所致，顯不足以認被告有何過失之
    行為，告訴人林陳春英縱因本件車禍致受有前開傷勢，亦難
    遽以歸咎於被告。故公訴人認被告有前開業務過失傷害犯行
    ，其所舉之證據不足以證明被告確有業務過失傷害犯行，此
    外，又查無其他積極之證據，足認被告確有公訴人所指之犯
    行，不能證明被告犯罪，依法應諭知無罪之判決。
據上論斷，應依刑事訴訟法第301 條前段，判決如主文。
本案經檢察官王筱寧到庭執行職務。
中    華    民    國   100    年    1     月    18    日
                  交通法庭  法  官  饒金鳳
以上正本證明與原本無異。
如不服本判決，應於判決送達後10日內，向本院提出上訴書狀，
且上訴書狀應敘述具體理由，而上訴書狀未敘述上訴理由者，應
於上訴期間（即自收受判決書之翌日起算10日）屆滿後20日內補
提理由書。
                            書記官  許雅琪
中    華    民    國   100    年    1     月    21    日